臺灣基隆地方法院小額民事判決
109年度基小字第2830號
原      告  姜俊介  
被      告  江昀軒  


訴訟代理人  林唐緯律師
上列當事人間請求清償債務事件，本院於民國110年2月18日言詞
辯論終結，判決如下：
    主      文
被告應於繼承被繼承人江國旗之遺產範圍內給付原告新臺幣壹拾
萬元，及自民國一百零九年七月二十五日起至清償日止，按週年
利率百分之五計算之利息。
原告其餘之訴駁回。
訴訟費用新臺幣壹仟元，由被告於繼承被繼承人江國旗之遺產範
圍內負擔。
本判決原告勝訴部分得假執行；但被告如以新臺幣壹拾萬元預供
擔保後，得免為假執行。
    事實及理由
一、原告起訴主張：訴外人江國旗於民國102年6月至9月間，為
    改建門牌號碼新北市○○區○○○00號之土角厝，於102年8月13
    日簽立借據（下稱系爭借據）交付原告，向原告借款新臺幣
    （下同）10萬元（下稱系爭借款），因江國旗於109年3月24
    日意外身亡，被告為江國旗之繼承人，應清償江國旗之債務
    等語。並聲明：被告應給付原告10萬元，及自支付命令送達
    翌日起至清償日止，按週年利率5%計算之利息。
二、被告抗辯略以：否認原告提出之系爭借據形式上為真正，原
    告與江國旗間LINE對話紀錄並未提及系爭借款，不能證明原
    告主張之事實等語。並答辯聲明：原告之訴駁回。
三、查江國旗於109年3月24日死亡，被告為其繼承人，並向臺灣
    士林地方法院陳報遺產清冊等事實，有江國旗除戶戶籍謄本
    、臺灣士林地方法院檢察署相驗屍體證明書、被告戶籍謄本
    、臺灣士林地方法院109年度司繼字第979號民事裁定等件在
    卷可憑，且為兩造所不爭執，堪信為真實。
四、原告人主張其與江國旗間有系爭借款之消費借貸關係存在，
    依繼承及消費借貸法律關係，請求被告返還系爭借款等語，
    為被告所否認，並以前詞置辯，本院判斷如下：
　㈠按主張法律關係存在之當事人，須就該法律關係發生所須具
    備之特別要件，負舉證之責。復按民事訴訟如係由原告主張
    權利者，應先由原告負舉證之責，若原告先不能舉證，以證
    實自己主張之事實為真實，則被告就其抗辯事實即令不能舉
    證，或其所舉證據尚有疵累，亦應駁回原告之請求（最高法
    院72年度台上字第4225號判決要旨參照）。次按稱消費借貸
    者，謂當事人一方移轉金錢或其他代替物之所有權於他方，
    而約定他方以種類、品質、數量相同之物返還之契約；借用
    人應於約定期限內，返還與借用物種類、品質、數量相同之
    物，民法第474條第1項、第478條前段定有明文。是消費借
    貸契約屬要物契約，因當事人意思表示合致及借用物之交付
    而生效力，自應由貸與人就契約雙方有消費借貸之合意及交
    付金錢之事實負舉證之責。原告主張江國旗於102年8月13日
    簽立系爭借據向原告借款，固據提出系爭借據為證，然被告
    否認系爭借據形式上真正，自應由原告就系爭借據之形式上
    真正負舉證之責。
　㈡原告聲請鑑定系爭借據上「江國旗」之簽名是否為江國旗所
    親簽，並提出江國旗留存於記事本上之簽名比對，然被告否
    認原告所提記事本上「江國旗」簽名是本人所親書，且無法
    提供江國旗簽發予匯豐汽車股份有限公司之本票、授權書原
    本，致無法辦理筆跡鑑定。按文書之真偽，得依核對筆跡或
    印跡證之。法院得命當事人或第三人提出可供核對之文書。
    核對筆跡或印跡，適用關於勘驗之規定。民事訴訟法第359
    條定有明文。又供核對之筆跡是否與文書上之筆跡相符，法
    院本得依其自由心證判斷之，如認為無命鑑定之必要，無論
    當事人有無鑑定之聲請，法院均得不命鑑定自為判斷（最高
    法院28年上字第1905號判例意旨參照）。經本院勘驗被告所
    提江國旗於103年3月26日簽發予匯豐汽車股份有限公司之本
    票、授權書上之「江國旗」簽名，「江」字右邊略成阿拉伯
    數字「2」，「國」字右下邊明顯向左上回勾，「旗」字左
    邊之「方」字較小，並置於右下「其」字底下一橫之上方，
    均核與系爭借據「江」「國」「旗」書寫之筆順、習慣相符
　　，且原告因有急用要求江國旗先還款2萬元，江國旗表示可
    否先還6千元等情，有原告所提LINE對話紀錄可參，原告主
    張系爭借據之「江國旗」簽名為真正，與江國旗間有系爭借
    款消費借貸關係存在，應堪信為真實。
　㈢再按繼承人自繼承開始時，除本法另有規定外，承受被繼承
    人財產上之一切權利、義務。但權利、義務專屬於被繼承人
    本身者，不在此限。繼承人對於被繼承人之債務，以因繼承
    所得遺產為限，負清償責任，民法第1148條亦有明定。江國
    旗既積欠原告系爭借款，被告為江國旗之繼承人，並未拋棄
    繼承，依法即應在繼承江國旗之遺產範圍內就江國旗所負之
    債務負清償責任，超過遺產部分，不負清償責任。從而原告
    依消費借貸及繼承之法律關係，請求被告在繼承被繼承人江
    國旗之遺產範圍內給付10萬元，及自支付命令送達翌日即10
    9年7月25日起至清償日止，按週年利率5%計算之利息，為有
    理由，應予准許，逾此範圍之請求，為無理由，應予駁回。
五、本件第一審裁判費為1,000元，此外別無其他費用支出，訴
    訟費用由被告於繼承被繼承人江國旗之遺產範圍內負擔。
六、本件被告敗訴部分，依民事訴訟法第436條之20規定，應依
    職權宣告假執行，併酌情宣告被告預供相當之擔保金額後，
    得免為假執行。
七、據上論結，本件原告之訴為一部有理由，一部無理由，依民
    事訴訟法第436條之23、第436條第2項、第436條之19第1項
    、第436條之20、第79條、第392條第2項，判決如主文。
中　　華　　民　　國　　110 　年　　3 　　月　　4 　　日
　　          　　基隆簡易庭法　官　陳湘琳
以上正本係照原本作成。
對於本件判決如有不服，應於收受送達後20日內向本院提出上訴
書狀，上訴於本院合議庭，並按他造當事人之人數附具繕本。
當事人之上訴，非以判決違背法令為理由不得為之，上訴狀應記
載上訴理由，表明下列各款事項：
㈠原判決所違背之法令及其具體內容。
㈡依訴訟資料可認為原判決有違背法令之具體事實。
中　　華　　民　　國　　110 　年　　3 　　月　　4 　　日
                            書記官　林亭如